【裁判字號】    96,易,867
【裁判日期】    970411
【裁判案由】    詐欺
【裁判全文】
臺灣士林地方法院刑事判決               96年度易字第867號
公  訴  人  臺灣士林地方法院檢察署檢察官
被      告  丙○○
上列被告因詐欺案件，經檢察官聲請簡易判決處刑（96年度偵緝
字第351 號），本院士林簡易庭認不宜以簡易判決處刑（96年度
士簡字第365號），移由本院改依通常程序審理，判決如下：
    主  文
丙○○幫助意圖為自己不法之所有，以詐術使人將本人之物交付
，處有期徒刑陸月，如易科罰金，以銀元佰元即新台幣玖佰元
折算壹日，減為有期徒刑月，如易科罰金，以銀元佰元即新
台幣玖佰元折算壹日。
    事  實
一、丙○○與其父乙○○均明知金融機構之帳戶與個人之財產信
    用密切關聯，一般人無故取得他人金融帳戶之存摺、金融卡
    、密碼之行為常與財產犯罪相關，而可預見該等無故取得他
    人金融帳戶之存摺、金融卡、密碼之人，可能係遂行不法所
    有意圖用以詐騙他人，仍以縱若有人持以犯罪亦無違反其本
    意，丙○○與其父乙○○（未經起訴）均基於幫助詐欺之犯
    意，由丙○○於民國94年5 月4 日申請設立彰化商業商業銀
    行（下稱彰化銀行）三峽分行帳號00000000000000號帳戶，
    旋於94年6 月13日將帳戶內開戶時存入之新台幣（以下同）
    1000元提領一空，並於同年月23日前，將前該帳戶之存摺、
    金融卡及密碼，在其苗栗縣頭份鎮○○街111 巷7 號住處交
    付予乙○○，再由乙○○於上開時間內某日，依報紙所登載
    之廣告，在新竹地區以新台幣（以下同）3000元之代價販售
    予已成年姓名、年籍不詳之詐騙集團成員，供其所屬集團作
    為提款、轉帳及匯款之用，以此方式幫助該犯罪集團向他人
    詐取財物。該集團成員自94年5 月起在奇摩拍賣網頁上張貼
    販賣皮包之訊息，適有附表所示之人瀏覽上開網頁，隨即以
    附表所示金額競標並經詐欺集團成員佯稱得標，致陷於錯誤
    ，分別匯款至丙○○上開彰化銀行三峽分行帳戶內，施遭該
    詐欺集團成員提領一空，嗣因均未收到貨品，方知受騙，並
    報警處理，始循線查悉上情。
二、案經丁○○訴由臺北市政府警察局內湖分局報告臺灣士林地
    方法院檢察署檢察官偵查聲請簡易判決處刑，本院改依通常
    程序審理。
    理  由
一、訊據被告丙○○固坦承曾申請設立彰化銀行三峽分行帳戶等
    情，惟矢口否認有何幫助詐欺犯行，辯稱：上開存摺是伊父
    親乙○○向伊借用，因伊父親的帳戶都被凍結，不能使用，
    為了要薪資轉帳，才要求伊去開立帳戶借給他使用，伊父親
    一直到96年11份才向伊承認他把帳戶賣掉了云云。惟查，上
    揭詐騙集團以拍賣網頁及利用被告之銀行帳戶行騙之犯罪事
    實，業據告訴人丁○○於警詢、偵查中（見臺灣士林地方法
    院檢察署95年度偵字第2687號卷第10頁、第11頁、第50頁）
    ，被害人曾卉妤、陳秋蓉於偵查中（見臺灣士林地方法院檢
    察署96年度蒞字第6170號卷96年7 月19日調查筆錄、96年9
    月7 日詢問筆錄）指述綦詳，並有彰化銀行三峽分行開戶資
    料、交易明細查詢、彰化銀行存款憑條各1 紙（見同上偵查
    卷第7 頁至第9 頁、第13頁）及臺灣郵政股份有限公司96年
    7 月18日儲字第0960719396號函附之曾卉妤開戶資料及歷史
    交易清單、渣打國際商業銀行股份有限公司96年7 月16日渣
    打商銀SD字第09600108號函附之陳秋蓉開戶基本資料及交易
    往來明細（均附於上揭96年度蒞字第6170號卷內）等件影本
    附卷可佐。被告雖以前詞置辯，惟查：
  (一)被告於偵查中先是辯稱：伊申請上開彰化銀行帳戶本來要存
    款用，因伊信用破產，友人說會被銀行凍結帳戶。該帳戶之
    存摺、印章是伊自己保管，提款卡在帳戶辦下來後2 個禮拜
    至半個月就不見了云云。嗣又改稱：伊申請這本帳戶後都未
    使用過，該帳戶存摺、提款卡都放在同一提袋裡，伊要把它
    找出來結清時發現不見了（見臺灣士林地方法院檢察署95年
    度偵緝字第1265號卷第19頁），嗣於本院訊問是則改以前詞
    置辯，其所述前後反覆，是否屬實，容非無疑。
  (二)證人即被告之父乙○○於本院審理時到庭結證稱：被告所開
    立之上開彰化銀行帳戶之存摺、印章、金融卡是伊以需找工
    作為由向被告借用，伊於96年5 、6 月份的時候，在新竹以
    每本3000元之價格賣給他人，被告並不知情等語（見本院97
    年3 月13日審判筆錄第5 頁至第7 頁）。惟查，乙○○前曾
    以找工作薪資轉帳為由，向被告借用被告所申設之臺灣郵政
    股份有限公司樹林前街郵局帳戶（帳號：00000000000000號
    ），並於91年11月下詢某日，在不詳地點，將該帳號之存摺
    、提款卡、提款卡密碼以3000元之代價賣給不詳姓名、年籍
    之詐騙集團成員使用，此為證人乙○○所自承，並有臺灣苗
    栗地方法院檢察署檢察官96年度偵字第5270號起訴書、臺灣
    苗栗地方法院96年度易字1165號刑事判決書各1 份在卷可憑
    ，證人乙○○既已在91年間以找工作薪資轉帳為由向被告借
    用郵局之存摺，則其於94年間再以同一事由向被告借用帳戶
    ，被告豈有不詳加詢問之理。其次，證人乙○○證稱伊向被
    告借用上開彰化銀行帳戶之存摺時，有要求被告將帳戶內的
    錢都領出來（同上本院審判筆錄第6 頁），而依卷附彰化銀
    行三峽分行存摺存款帳戶資料查詢明細表所載（見95年度偵
    字第2687號卷第9 頁），被告所申請之上開帳戶於94年5 月
    4 日開戶時存入1000元，嗣於94年6 月13日將帳戶內之餘額
    1000元提領一空，自94年6 月23日起即有被害人陳秋蓉等人
    之匯款記錄，與證人乙○○所證情節大致相符，則若被告確
    係因乙○○需要薪資轉帳始將該帳戶之存摺等交給乙○○，
    則何需將該帳戶內僅存之1000元提領，其合理之解釋應係被
    告知悉乙○○欲將該帳戶出售予他人，故被告才會將帳戶內
    之開戶金1000元提領出來。再者，被告自承其於94年5 月間
    因現金卡未繳，早就被銀行拒絕往來，欠債一大堆（見臺灣
    士林地方法院檢察署95年度偵緝字第1265號卷第19頁），若
    被告將上開帳戶借予其父乙○○供薪資轉帳使用，亦可能遭
    債權銀行扣押，因此，被告所辯其所申請之彰化銀行帳戶係
    供乙○○薪資轉帳使用及證人乙○○所稱被告不知其將帳戶
    販售予他人云云，均無足採。是被告應係將其所申請之上開
    彰化銀行帳戶存摺、金融卡交給乙○○，並由乙○○將之販
    售予不詳姓名、年籍之詐欺集團使用。本案事證至為明確，
    被告犯行可以認定，自應依法論科。
  (三)被告雖自白其曾以提款卡提領該帳戶內之由被害人匯入之2
    萬5000元云云。惟依證人乙○○所述，伊將上開彰化銀行帳
    戶之存摺及提款卡賣給不詳真實姓名、年籍之人後，對方並
    未將存摺、印章及金融卡返還（見本院97年3 月13日審判筆
    錄第7 頁），則被告如何能再持該帳戶之金融卡領款？被告
    之自白既無其他證據佐證為真且與證人乙○○所證不符，該
    自白尚不得作為認定被告與詐欺集團成員共犯詐欺取財罪之
    依據，附此敘明。
二、按被告行為後，94年2 月2 日修正公布之刑法已於95年7 月
    1 日生效施行，其中第2 條第1 項「行為後法律有變更者，
    適用行為時之法律。但行為後之法律有利於行為人者，適用
    最有利於行為人之法律」之規定，係規範行為後法律變更所
    生新、舊法律比較適用之準據法，並非刑法實體法律，自不
    生行為後法律變更之比較適用問題，故刑法修正施行後，應
    適用該修正後之第2 條第1 項之規定，依「從舊、從輕」之
    原則比較新、舊法律之適用；又比較新舊法時，應就罪刑有
    關之共犯、未遂犯、想像競合犯、牽連犯、連續犯、結合犯
    ，以及累犯加重、自首減輕暨其他法定加減原因（如身分加
    減）與加減例等一切情形，綜其全部罪刑之結果而為比較後
    ，再適用有利於行為人96之法律處斷，而不得一部割裂分別
    適用不同之新、舊法（最高法院24年上字第4634號、29年上
    字第964 號判例意旨及最高法院95年度第8 次刑事庭會議決
    議參照）。經查：
(一)關於罰金刑：刑法第339 條第1 項詐欺取財罪，其法定刑有
    關罰金部分為（銀元）1000元以下罰金。查刑法分則編各罪
    所定罰金刑之貨幣單位原為銀元，修正前刑法第33條第5款
    規定：「罰金：1 元（銀元）以上。」，而依罰金罰鍰提高
    標準條例規定，就72年6 月26日前修正之刑法部分條文罰金
    數額提高2 至10倍，其後修正者則不提高倍數，並依現行法
    規所定貨幣單位折算新臺幣條例規定，以銀元1 元折算新臺
    幣3 元。修正後刑法第33條第5 款規定：「罰金：新臺幣10
    00元以上，以百元計算之。」，刑法第33條第5 款所定罰金
    貨幣單位經修正為新臺幣後，刑法分則各罪所定罰金刑之貨
    幣單位亦應配合修正為新臺幣，為使刑法分則編各罪所定罰
    金之最高數額與刑法修正前趨於一致，乃增訂刑法施行法第
    1 條之1 ：「中華民國94年1 月7 日刑法修正施行後，刑法
    分則編所定罰金之貨幣單位為新臺幣。94年1 月7 日刑法修
    正時，刑法分則編未修正之條文定有罰金者，自94年1 月7
    日刑法修正施行後，就其所定數額提高為30倍。但72 年6月
    26日至94年1 月7 日新增或修正之條文，就其所定數額提高
    為3 倍。」。從而，刑法修正後刑法分則編各罪所定罰金刑
    之最高數額，適用刑法施行法第1 條之1 之規定後，並無不
    同，即對被告並無有利或不利之情形；惟修正後刑法第33條
    第5 款所定罰金刑最低數額，較之修正前提高，自以修正前
    刑法第33條第5 款規定有利於被告。
(二)綜上，本件經綜合觀察全部罪刑比較之結果，依修正後刑法
    第2 條第1 項前段規定，適用修正前刑法第33條第5款 之規
    定，對被告較有利，自應全部適用修正前刑法相關規定而為
    論科。
三、按設定金融存款帳戶，事關存戶個人財產權益之保障，與存
    戶之印鑑章、提款卡結合，其專屬性、私密性更形提高，除
    非本人或與本人具密切之關係者，難認有何理由可自由流通
    使用該存摺、印章、提款卡，一般人亦均有應妥為保管存摺
    、印鑑章、提款卡，以防止被他人冒用之認識，縱有特殊情
    況偶有將存摺、印鑑章、提款卡交付他人之需，亦必深入瞭
    解其用途後再行提供以使用，恆係吾人日常生活經驗與事理
    ；且金融帳戶為個人理財之工具，申請開設金融帳戶並無任
    何特殊之限制，一般民眾皆可以存入最低開戶金額之方式申
    請開戶，一個人可以在不同之金融機構申請多數之存款帳戶
    使用，並無何困難，此乃眾所週知之事實，則依一般人之社
    會生活經驗，苟見非親非故之人不以自己名義申請開戶，反
    而以出價蒐購或租用之方式向他人蒐集金融機構帳戶供己使
    用，衡情當知悉蒐集金融帳戶者，係將所蒐集之帳戶用於從
    事財產犯罪。況觀諸現今社會上，詐騙者蒐購人頭帳戶，持
    以作為信貸、手機簡訊詐欺之事，常有所聞，出賣或出借帳
    戶予非親非故之人，受讓人係為從事財產犯罪，已屬人盡皆
    知之事。本件被告明知存摺、提款卡、提款密碼等有關個人
    財產、身分之物品，若淪落於不明人士手中，極易被利用為
    與財產有關之犯罪工具，竟仍將自己帳戶之存摺、提款卡及
    密碼等交予其父乙○○販售予他人使用，堪認其主觀上對於
    該等帳戶將供作不法使用，有所認識且不違背其本意，是雖
    卷內事證並無積極證據證明被告知悉實施詐欺者將如何犯罪
    ，而無法於本件認定被告有實施詐欺犯行之共同犯意聯絡，
    但被告既對金融帳戶交付他人使用，可能遭持以從事財產犯
    罪有所認知，其有幫助他人犯詐欺罪之意甚明。又按刑法上
    之幫助犯，係對於犯罪與正犯有共同之認識，而以幫助之意
    思，對於正犯資以助力，而未參與實施犯罪之行為者而言（
    最高法院75年度台上字第1509號、88年度台上字第1270號判
    決亦同此意旨）。是以，如未參與實施犯罪構成要件之行為
    ，且係出於幫助之意思提供助力，即屬幫助犯，而非共同正
    犯。核被告所為，係犯刑法第339 條第1 項詐欺取財罪。其
    係以幫助之意思提供助力，核為該罪之幫助犯，應依刑法第
    30條第2 項之規定，按正犯之刑減輕之。又被告以一幫助詐
    欺之行為，使得詐欺集團分別詐騙被害人陳秋蓉、丁○○、
    曾卉妤等3 人，為一行為觸犯數罪名，屬想像競合，應依刑
    法第55條規定論以一幫助詐欺罪。公訴意旨雖未論及被告以
    一提供帳戶之幫助行為，致使被害人陳秋蓉、曾卉妤等人遭
    詐騙集團詐欺，將款項匯入被告上開帳戶之事實，惟業經公
    訴檢察官具狀補正（詳見96 年9月7 日補充理由書），且此
    部分犯罪事實與起訴之犯罪事實，屬裁判上一罪之想像競合
    關係，已如前述，為起訴效力所及，本院自得一併加以審究
    。爰審酌被告提供其所有之金融帳戶存摺、提款卡、提款密
    碼予不法詐騙集團使用，所為已影響社會正常交易安全，增
    加被害人尋求救濟之困難，並使犯罪之追查趨於複雜，危害
    社會甚鉅，暨其犯罪動機、目的、手段、生活狀況、智識程
    度，及犯後仍否認犯行，並無悔意等一切情狀，量處如主文
    所示之刑。又按被告行為後，94年2 月2 日修正公布之刑法
    已於95年7 月1 日生效施行，修正前刑法第41條第1 項前段
    規定：「犯最重本刑為5 年以下有期徒刑以下之刑之罪，而
    受6 個月以下有期徒刑或拘役之宣告，因身體、教育、職業
    、家庭之關係或其他正當事由，執行顯有困難者，得以1 元
    以上3 元以下折算1 日，易科罰金。」，而被告行為時之易
    科罰金折算標準，依95年7 月1 日修正條文施行前罰金罰鍰
    提高標準條例第2 條之規定（該條業經總統於95年5 月17
    日公布刪除，並自95年7 月1 日失效），就其原定數額提高
    為100 倍折算1 日，則被告行為時之易科罰金折算標準，應
    以銀元100 元至300 元折算1 日，經折算為新臺幣後，係以
    新臺幣300 元至900 元折算為1 日；惟修正後之刑法第41
    條第1 項前段則規定：「犯最重本刑為5 年以下有期徒刑以
    下之刑之罪，而受6 個月以下有期徒刑或拘役之宣告者，得
    以新臺幣1000元、2000元或3000元折算1 日，易科罰金。」
    ，比較修正前後之易科罰金折算標準，以適用修正前刑法第
    41條第1 項前段規定較有利於被告，應依該條項之規定諭知
    易科罰金之折算標準；又中華民國96年罪犯減刑條例業於96
    年7 月4 日公布，並於96年7 月16日施行，而被告犯罪在96
    年4 月24日以前，依該條例第2 條第1 項第3 款之規定，應
    減其宣告刑二分之一，爰為減刑如主文所示，並諭知易科罰
    金之折算標準，以示懲儆。
四、被告於95年11月9 日雖因逃匿而經臺灣士林地方法院檢察署
    通緝，此有該署95年年11月9 日甲○偵氣字第2167號通緝書
    在卷可憑，惟於同年11月11日即經警緝獲，亦有高雄市政府
    警察局95年11月11日高市警保大偵專字第0950077884號通緝
    案件移送書在卷可稽，是被告經通緝及緝獲之時間均在中華
    民國九十六年罪犯減刑條例公布施行之前，與該條例第5 條
    不得減刑之規定不符，仍應依該條例之規定予以減刑，附此
    敘明。
據上論斷，應依刑事訴訟法第299 條第1 項前段，刑法第2 條第
1 項前段、第30條第1 項、第2 項、第55條、第339 條第1 項、
修正前刑法第41條第1 項前段，刑法施行法第1 條之1 ，修正前
罰金罰鍰提高標準條例第2 條，現行法規所定貨幣單位折算新臺
幣條例第2 條，中華民國九十六年罪犯減刑條例第2 條第1 項第
3款 、第7 條，判決如主文。
本案經檢察官余秉甄到庭執行職務。
中    華    民    國    97    年    4     月    11    日
                  刑事第六庭審判長法  官  楊得君
                                  法  官  莊明達
                                  法  官  許永煌
以上正本證明與原本無異。
如不服本判決，應於收受送達後10日內向本院提出上訴書狀，其
未敘述上訴理由者，應於上訴期間屆滿後20日內向本院補提理由
書狀（均須按他造當事人之人數附繕本）。
                                  書記官  陳淑琪
中    華    民    國    97    年    4     月    11    日
附錄本案論罪科刑法條之依據:
中華民國刑法第339條第1項
意圖為自己或第三人不法之所有，以詐術使人將本人或第三人之
物交付者，處 5 年以下有期徒刑、拘役或科或併科 1 千元以下
罰金。
附表：
(一)以Ｚ0000000000@yahoo.com.tw寄e-mail說可用便宜價格出售側
  背包，並在陳秋蓉要求下，在雅虎奇摩拍賣網站開立賣場販售
  ，陳秋蓉因而陷於錯誤，於94年6 月23日上午10時51分許，以
  ATM 轉款方式，匯款2 萬5000元至丙○○所開立之上揭彰化銀
  行三峽分行帳戶。
(二)暱稱林小慧，利用網際網路，以帳號Ｚ0000000000 連線至雅虎
  奇摩拍賣網站，張貼不實之販售LV仕女包廣告，丁○○因而陷
  於錯誤，於94年6 月24日中午12時33分許，前往位於台北市內
  湖區○○○路○ 段109 號彰化銀行東湖分行，以無摺存款方式
  ，存入2 萬5,000 元至丙○○前開彰化銀行三峽分行帳戶內。
(三)自稱小慧，在雅虎奇摩拍賣網站，張貼不實之販售LV-42228小
  珍包廣告，曾卉妤（原名曾昭祝）因而陷於錯誤，於94年7 月
  5 日上午9 時許，以ATM 轉款方式，匯款1 萬8000元至丙○○
  前開彰化銀行三峽分行帳戶內。


司法院資訊處製作；財團法人民間司法改革基金會備份。
